臺灣高等法院臺中分院民事判決　八十九年度重上字第一五六號
　　上　訴　人　炫德環境工程股份有限公司
　　　　　　　　　　　　　 （即環統實業股份有限公司及甲○○○之承當人）
　　法定代理人　許水源
　　法定代理人　乙○○
　　複代理　人　林軍男
右當事人間確認專利權不存在事件，上訴人對於中華民國八十九年七月十四日台灣台
中地方法院八十九年度重訴字第一一一九號第一審判決提起上訴，本院判決如左：
    主    文
上訴駁回。
第二審訴訟費用由上訴人負擔。
    事實及理由
一、訴訟繫屬中為訴訟標的之法律關係，雖移轉於第三人，於訴訟無影響。但第三人
    如經兩造同意，得聲請代當事人承當訴訟，民事訴訟法第二百五十四條第一項定
    有明文。本件上訴人於民國（下同）九十年一月十日繼受取得原當事人環統實業
    股份有限公司（下稱環統公司）、甲○○○於系爭專利權上之一切權利，業據上
    訴人提出專利證書影本三份、台北市政府營利事業登記證影本、經濟部公司執照
    影本各一份為證。上訴人之訴訟代理人楊傳珍律師，為原當事人環統公司、甲○
    ○○共同委任之訴訟代理人，上訴人由楊傳珍律師代理聲請，代原當事人承當訴
    訟，應認為已經原當事人環統公司、甲○○○同意；而被上訴人於九十年四月二
    十五日本院行準備程序時，當庭收受上訴人之聲請承當訴訟狀後，對上訴人之承
    當訴訟未表示異議，並繼續為本案之訴訟行為及言詞辯論，應認為已默示同意上
    訴人承當訴訟，故上訴人聲請代原當事人環統公司、甲○○○承當訴訟，經核要
    無不合，應予准許，先此敘明。
二、本件上訴人起訴主張：原當事人甲○○○係原當事人環統公司之法定代理人，於
    八十一年間研發創作完成全燃燒焚化爐，依法獲准取得新型專利。被上訴人金順
    風機械股份有限公司（下稱金順風公司）僅為箱型式等通風設備之生產廠商，不
    具備焚化爐之製造技術，被上訴人金順風公司之法定代理人乙○○竟藉上訴人委
    託製造系爭焚化爐之後段集塵設備之機會，剽竊原當事人之專利，並於八十五年
    十一月二十五日主張如原判決附件一所示之組合式焚化爐之結構改良為其所享有
    之專利權，向主管機關經濟部中央標準局（現為經濟部智慧財產局）聲請第00
    000000號新型專利，經中央標準局依法辦理公告時，原當事人始查悉上情
    。上訴人於九十年一月十日繼受取得原當事人環統公司、甲○○○於系爭專利權
    上之一切權利，被上訴人金順風公司之法定代理人乙○○既確有抄襲侵害原當事
    人環統公司、甲○○○專利之情事，屬有代表權之人，因執行業務而侵害上訴人
    之專利權，被上訴人金順風公司即應依民法第二十八條、第一百八十四條、專利
    法第一百零五條準用同法第八十八條規定，負連帶侵權行為排除侵害之責；被上
    訴人所申請取得之專利權既有抄襲上訴人專利之情形，縱經主管機關審定公告審
    查確定，應仍准許不同證據之另行舉發或爭訟，上訴人就本件確認訴訟及排除侵
    害之提出，有可回復之法律上利益之直接利益，有確認訴訟之法律上利益，並有
    依專利法請求排除其侵害及對有損害之虞者請求防止之必要等語，並聲明：（一
    ）原判決廢棄。（二）確認被上訴人就原判決附件一所示之專利權不存在。（三
    ）被上訴人不得製造、販賣如原判決附件一所示之焚化爐。
三、被上訴人則以：專利權之發生，係主管機關本於行政權作用所核准創設，本件專
    利權核准創設爭議，係屬公法事件，應循行政爭訟程序解決；行政機關不能據民
    事法院之確認判決撤銷被上訴人之專利權及塗銷核准專利權登記，上訴人之訴顯
    無確認利益；經濟部智慧財產局局審查侵害專利權之異議，均係根據其審查委員
    之意見，該等審查員均為該專利權領域之學者或專家，其所為審查意見均有其學
    理及實務上之根據，經濟部智慧財產局對於專利權所為之審查，顯係依據其專業
    技術之經驗法則而為結論，此專業性之決定，應認為經濟部智慧財產局具有相當
    之判斷餘地，法院亦應尊重其決定，殊難憑空指摘其為不當，等語置辯。並聲明
    ：上訴駁回。
四、經查，本件被上訴人乙○○於八十五年十一月二十五日以如原判決附件一所示之
    組合式焚化爐之結構改良，向中央標準局聲請第00000000號新型專利，
    經中央標準局依法辦理公告，原當事人甲○○○以該案違反專利法第九十七條、
    第九十八條第一項第一款、第二款規定，向中央標準局提出異議，中央標準局審
    查結果認定異議不成立，原當事人甲○○○不服，提起訴願，訴願決定機關經濟
    部認為被上訴人乙○○之專利申請案與原當事人所提之異議證據，不論在結構上
    及功效上均各異其趣，認為被上訴人乙○○之專利申請案並無不得專利之事由，
    駁回原當事人甲○○○之訴願，原當事人甲○○○逾期未提出再訴願而告確定等
    事實，業經被上訴人提出中央標準局異議審定書影本、經濟部訴願決定書影本各
    一份為憑，復為兩造所不爭執，堪信為真實。
五、按提起確認之訴，其訴訟標的通常須為私法上之法律關係，若公法上之法律關係
    ，則必須有特別規定，始得為確認之訴之訴訟標的。主管機關核准專利權或駁回
    專利權異議之行政處分，為公法上之法律關係，如無特別規定，固不能為確認之
    訴之訴訟標的。惟專利權為無體財產權，仍有私法上之性質；則專利權之存否自
    得為確認之訴之訴訟標的。是被上訴人抗辯專利權存在與否，係屬公法上之法律
    關係，不得為確認之訴之客體，尚無足採。
六、惟按確認法律關係之訴，非原告有即受確認判決之法律上利益者，不得提起之，
    民事訴訟法第二百四十七條第一項前段定有明文。所謂即受確認判決之法律上利
    益，係指因法律關係之存否不明確，致原告在私法上之地位有受侵害之危險，而
    此項危險得以對於被告之確認判決除去之者而言；若縱經法院判決確認亦不能除
    去其不安之狀態者，即難認有即受確認判決之法律上利益，最高法院五十二年台
    上字第一二三三號判例著有明文。再按原告以私權侵害為理由，對於行政官署提
    起除去侵害或損害賠償之訴者，既為私法上之法律關係，縱被告以基於行政處分
    ，不負民事上之責任為抗辯，亦不得謂其事件非民事事件，此際法院應就被告主
    張之行政處分是否存在，有無效力而為審究，如其處分確係有效存在，雖內容有
    不當或違法，而在上級官署未依訴願程序撤銷以前，司法機關固亦不能否認其效
    力，反之，若該處分為權限外之行為，應認為無效時，則其因此所生之損害自不
    能不負賠償責任，最高法院五十二年台上字第六九四號著有判例可資參照。查中
    央標準局係經濟部依專利法第三條規定所設立之專利專責機關，而依專利法第二
    章第三節、第四節之規定，關於舉發是否成立，專利權是否應予撤銷之審查、認
    定並作成處分，本屬中央標準局之權限範圍，中央標準局依法為專利權舉發案件
    之受理機關，有權對於舉發案為成立或不成立之處分，並有權對於專利權作成撤
    銷或不撤銷之行政處分。次按，對於中央標準局異議審定有不服時，得於審定書
    送達之次日起三十日內，依法提起行政救濟。審定公告之發明專利案，有下列情
    形之一者，即為審查確定：一、公告期滿無人異議者。二、異議因程序不合法，
    經專利專責機關不受理後，未依法提起行政救濟；或經提起行政救濟經駁回確定
    者。三、異議經審定後未依法提起行政救濟；或經提起行政救濟經駁回確定者，
    專利法第四十六條、第四十七條分別定有明文。經查，本件原當事人甲○○○以
    被上訴人乙○○於八十五年十一月二十五日以如原判決附件一所示之組合式焚化
    爐之結構改良，向中央標準局聲請第00000000號新型專利，違反專利法
    第九十七條、第九十八條第一項第一款、第二款規定，向中央標準局提出異議，
    中央標準局審查結果認定異議不成立，原當事人甲○○○不服，提起訴願，訴願
    決定機關經濟部仍駁回原當事人甲○○○之訴願，原當事人甲○○○逾期未提出
    再訴願而告確定等情，已如前述。上開駁回異議及訴願之行政處分既係有效存在
    ，則依上開判例意旨，其內容縱有不當或違法之處，在未依行政爭訟程序撤銷以
    前，司法機關亦不能否認其效力。且專利權之發生，係主管機關本於行政權作用
    所核准創設，本件專利權核准創設爭議，應循行政爭訟程序解決，已如前述。民
    事法院之確認判決，不生命行政機關撤銷被上訴人之專利權及塗銷核准專利權登
    記之效力。且中央標準局審查侵害專利權之異議，均係根據其審查委員之意見，
    該等審查員均為該專利權領域之學者或專家，其所為審查意見均有其學理及實務
    上之根據，中央標準局對於專利權所為之審查，顯係依據其專業技術之經驗法則
    而為結論，此專業性之決定，應認為中央標準局具有相當之判斷餘地，法院亦應
    尊重其決定，殊難憑空指摘其為不當。因此，系爭專利權核准創設爭議，既經中
    央標準局及經濟部認為被上訴人乙○○之專利申請案並無不得專利之事由，而駁
    回原當事人甲○○○之異議及訴願在案，上訴人以被上訴人乙○○之專利係侵害
    上訴人之專利權，而提起本件確認專利權不存在之訴，顯乏即受確認判決之法律
    上利益，應予駁回。
七、發明專利權受侵害時，專利權人得請求賠償損害，並得請求排除其侵害，有侵害
    之虞者，得請求防止之，專利法第八十八條第一項定有明文，該條文依同法第一
    百零五條之規定於新型專利固準用之。惟本件經中央標準局及經濟部對於系爭專
    利權異議之審查，認定被上訴人乙○○聲請之系爭專利權並無不得專利之事由，
    足見被上訴人並未侵害上訴人之專利權，是上訴人主張其所有之系爭專利權遭被
    上訴人侵害，請求被上訴人不得製造、販賣如原判決附件一所示之焚化爐，即無
    理由，亦應予駁回。
八、本件事證已臻明確，上訴人聲請本院勘驗現場及訊問證人陳大川，核無必要；兩
    造其餘之攻擊防禦方法，亦核與本案之結論，不生影響，爰不一一贅述，併此敘
    明。
九、綜上所述，本件上訴人以被上訴人乙○○之專利係侵害上訴人之專利權，而提起
    本件確認專利權不存在之訴，顯乏即受確認判決之法律上利益，上訴人以其專利
    權受侵害請求排除及防止，亦無理由，均不應准許。原審以本件為公法上法律關
    係，不得為確認之訴之訴訟標的，為上訴人敗訴之判決，其理由雖屬不當，但結
    論仍屬正當。上訴意旨指摘原判決不當，求予廢棄改判，為無理由，應予駁回。
據上論結，本件上訴為無理由，依民事訴訟法第四百四十九條第二項、第七十八條，
判決如主文。
中　　　華　　　民　　　國　　九十一　　年　　　二　　　月　　二十六　　日
~B1民事第二庭審判長法　官　童有德
~B2　　　　　　　　法　官　蔡秉宸
~B3　　　　　　　　法　官　翁芳靜
右為正本係照原本作成。
如對本判決上訴，須於收受判決送達後二十日內向本院提出上訴書狀，其未表明上訴
理由者，應於提出上訴後二十日內向本院提出上訴理由書（須按他造人數附具繕本）
，並繳納送達用雙掛號郵票拾份（每份參拾肆元）。
上訴時應提出委任律師或具有律師資格之人之委任狀；委任有律師資格者，另應附具
律師及格證書及釋明委任人與受任人有民事訴訟法第四百六十六條之一第一項但書或
第二項（詳附註）所定關係之釋明文書影本。
~B 　 　　　　　　書記官　陳麗玉
中　　　華　　　民　　　國　　九十一　　年　　　二　　　月　　二十七　　日
附註：
民事訴訟法第四百六十六條之一（第一項、第二項）
對於第二審判決上訴，上訴人應委任律師為訴訟代理人。但上訴人或其法定代理人具
有律師資格者，不在此限。
上訴人之配偶、三親等內之血親、二親等內之姻親，或上訴人為法人、中央或地方機
關時，其所屬專任人員具有律師資格並經法院認為適當者，亦得為第三審訴訟代理人
。
                                                                        Ｂ
